【裁判字號】    98,台上,263
【裁判日期】    980226
【裁判案由】    確認委任關係不存在
【裁判全文】
最高法院民事判決              九十八年度台上字第二六三號
上   訴   人  甲 ○ ○
訴 訟代理 人  陳 永 昌律師
被 上  訴 人  華菱電氣企業股份有限公司
兼法定代理人  戊 ○ ○
被 上  訴 人  乙 ○ ○
              丙○○○
              胡 利
共        同
訴 訟代理 人  戴 森 雄律師
上列當事人間請求確認委任關係不存在事件，上訴人對於中華民
國九十七年三月十一日台灣高等法院第二審判決（九十六年度上
字第一五四號），提起上訴，本院判決如下：
    主  文
原判決關於駁回上訴人請求確認被上訴人丁○○與被上訴人華菱
電氣企業股份有限公司間董事委任關係不存在之上訴暨該訴訟費
用部分廢棄，發回台灣高等法院。
其他上訴駁回。
第三審訴訟費用，關於駁回其他上訴部分，由上訴人負擔。
    理  由
本件上訴人主張：被上訴人華菱電氣企業股份有限公司（下稱華
菱公司）於民國六十一年八月三十日設立，被上訴人戊○○為股
東兼董事長，被上訴人丁○○及訴外人胡劉秀美、劉新園為股東
兼董事，被上訴人乙○○及訴外人劉許菊花為股東兼監察人，被
上訴人丙○○○及訴外人劉新圖、張玉為股東，訴外人即伊之
配偶賴美真擔任出納職，伊則以工程師名義參與公司業務經營。
嗣伊於六十九年底原依據同年九月二十日召開之股東及董事聯合
會有關戊○○、丙○○○、乙○○、胡劉秀美、丁○○、張玉
、劉新圖（下稱戊○○等七人）退股之決議及股權轉讓同意書報
請變更登記。惟原法院另件刑事判決卻違法認定伊偽造股權轉讓
同意書而判處伊有期徒刑確定（八十五年度重上更(十四)字第一一四
號）；另件民事判決（九十二年度訴更(四)字第八號、八十五年度
上更(一)字第一八八號）亦判命賴美真應將股份返還戊○○、乙○
○、丙○○○、劉新圖、張玉等五人（下稱戊○○等五人）。
因戊○○等五人迄未聲請強制執行回復原股份登記，即未使其等
當然回復取得先前已轉讓喪失之股份。其中丁○○更因自行出具
股權讓杜（渡）書而喪失股權。是以，戊○○等五人連同丁○○
一人於八十八年九月二十日既非華菱公司之股東，其等於當日召
集之股東會、董事會分別作成「選舉戊○○、乙○○、丙○○○
、丁○○為董事」及「推選戊○○為董事長」之決議，暨於九十
五年一月十八日向台北市建設局商業管理處辦理之變更登記，依
法自不生效力。伊為華菱公司股東，對於戊○○、乙○○、丙○
○○、丁○○分別與華菱公司間之董事長、董事委任關係存在與
否發生爭執，而有法律上之利害關係，即有提起確認之訴之法律
上利益。求為確認戊○○與華菱公司間之董事長委任關係暨乙○
○、丙○○○、丁○○與華菱公司間之董事委任關係均不存在之
判決。
被上訴人則以：上訴人及賴美真、劉新園等人共同以偽造股權轉
讓同意書之方式，將戊○○等五人之全部股份轉讓予賴美真、將
丁○○之全部股份轉讓予上訴人及劉林圓，劉林玉葉等人，業經
刑事判決有期徒刑確定。可見系爭股份之轉讓，非出於讓與之合
意，依法不生效力，應回復至上訴人偽造股權轉讓同意書前之六
十九年四月十一日原始出資股東之狀態，即戊○○、乙○○、丙
○○○、丁○○仍為華菱公司之股東。該公司於八十八年九月二
十日召集之股東臨時會及董事會所作成，選任其等為華菱公司之
董事、再選任戊○○為董事長之決議，應屬合法有效。至於丁○
○出具之股權讓杜（渡）書雖載有股份全數放棄字語，但既未交
付讓渡書予華菱公司之負責人，並不生放棄股權之效力云云，資
為抗辯。
原審以：上訴人於九十年五月十一日自華菱公司股東劉許菊花受
讓一股股權，成為華菱公司之股東，固有提起本件確認之訴之法
律上利益。惟查上訴人與賴美真、劉新園於六十九年間共同偽造
華菱公司原股東戊○○等七人印章、股權讓杜（渡）書、股權轉
讓同意書，陸續於同年九月二十日、十二月二十六日之公司股東
會及董事會臨時會會議紀錄中虛偽登載推選劉新園為董事長，修
改公司章程，再併同偽造之股權轉讓同意書，辦理公司變更登記
，非法移轉股權等情，均經另件民、刑事確定判決審酌相關事證
後認定無訛。上訴人既未再提出其他有利之證據，堪認系爭股權
並無讓與之合意存在，不因股東名簿記載之變更而異。戊○○等
七人之股權即應回復至上訴人於六十九年四月十一日偽造文書前
之登記狀態。則八十八年八月十九日由常務董事戊○○、乙○○
、丁○○三人互推乙○○為董事會召集人，於同年月二十七日由
出席之董事戊○○、丁○○、丙○○○、乙○○決議於同年九月
二十日召開股東臨時會。再由出席股東戊○○、丙○○○、丁○
○、胡劉秀美、張玉、乙○○、劉新圖，在該股東會中作成之
選任戊○○、丁○○、乙○○、丙○○○為董事，續由董事選任
戊○○為董事長等決議，在未經合法撤銷前，依法自屬有效。至
於被上訴人丁○○固於六十九年十月十八日出具股權讓杜（渡）
書載明：「茲有本人在華菱電氣企業股份有限公司登記下所有股
權全數無條件放棄」，及其於台灣台北地方法院七十年度自字第
三八號刑事案件審理中（七十年六月八日）陳稱：「我有寫一張
是我及我太太要讓渡給公司，讓渡書是我寫的」，暨其配偶胡劉
秀美證稱：「我與先生因公司之受打擊，而寫放棄股權交公司處
理」等語，且該股權讓渡書縱認已由上訴人確實持有，但如前所
述，上訴人並非華菱公司之負責人，即難認丁○○之股權業已有
效拋棄。況丁○○苟已放棄自己之股權，上訴人何需再偽刻丁○
○之印章蓋於股權讓渡書上，亦見丁○○確無轉讓或拋棄股權之
情事。丁○○自仍為華菱公司之股東，尚無回復請求權是否罹於
時效之問題。從而，上訴人訴請確認戊○○與華菱公司間之董事
長委任關係不存在；暨乙○○、丙○○○、丁○○與華菱公司間
之董事委任關係不存在，均為無理由云云。因而維持第一審所為
上訴人敗訴之判決，駁回其上訴。
關於廢棄發回部分（即駁回上訴人請求確認丁○○與華菱公司間
董事委任關係不存在之上訴部分）：
按物權法上之拋棄，係依權利人之意思表示，使物權歸於消滅之
單獨行為。在動產所有權之拋棄，並無須向特定人為意思表示，
僅須拋棄人一方之意思表示，並有拋棄之表徵，即生效力。本件
被上訴人丁○○於六十九年十月十八日向上訴人出具之股權讓渡
書，載明：「茲有本人在華菱電氣企業股份有限公司登記下所有
股權全數無條件放棄」，其個人與其配偶亦分別於刑事案件審理
中陳稱：「我有寫一張是我及我太太要讓渡給公司，讓渡書是我
寫的」；「我與先生因公司之受打擊，而寫放棄股權交公司處理
」等語，均為原審所認定之事實。則該股權讓渡書所表徵「拋棄
股權」之性質，如純屬動產所有權之拋棄，依上說明，是否不生
股權拋棄之效力？亟待釐清。原審未遑詳酌，遽謂上訴人即使取
得讓渡書，仍難認為丁○○之股權已有效拋棄，其尚為華菱公司
之股東云云，而判決駁回上訴人對此部分之上訴，自有可議。上
訴意旨，指摘原判決關此部分為不當，求予廢棄，非無理由。
關於駁回其他上訴部分（即駁回上訴人請求確認戊○○與華菱公
司間董事長委任關係，暨乙○○、丙○○○與華菱公司間董事委
任關係均不存在之上訴部分）：
原審依其採證、認事之職權行使，認定：戊○○、乙○○、丙○
○○於六十九年間並未將華菱公司之股權讓與，仍為公司之股東
。八十九年間召開之董事會、股東會，選任戊○○為華菱公司董
事長，選任乙○○、丙○○○為公司董事之決議在未經撤銷前，
尚屬有效。其等分別為公司之董事長、董事，上訴人請求確認其
等與公司間之委任關係不存在，為無理由。因予維持第一審所為
上訴人關此部分敗訴之判決，駁回其上訴。經核於法並無違誤。
上訴意旨，指摘原判決關此部分為不當，求予廢棄，非有理由。
據上論結，本件上訴為一部有理由，一部無理由。依民事訴訟法
第四百四十七條第一項、第四百七十八條第二項、第四百八十一
條、第四百四十九條第一項、第七十八條，判決如主文。
中    華    民    國  九十八  年    二    月  二十六  日
                      最高法院民事第三庭
                          審判長法官  蘇  茂  秋
                                法官  陳  碧  玉
                                法官  王  仁  貴
                                法官  張  宗  權
                                法官  吳  麗  女
      本件正本證明與原本無異
                                      書  記  官
中    華    民    國  九十八  年    三    月    十    日
                                                      K


司法院資訊處製作；財團法人民間司法改革基金會備份。
